臺灣高等法院高雄分院民事判決　　　九十一年度勞上易字第二九號
　　上　訴　人　　台灣塑膠工業股份有限公司
　　法定代理人　　甲○○
　　訴訟代理人　　丙○○
　　被　上訴人　　己○○
　　　　　　　　　乙○○
　　　　　　　　　丁○○
　　　　　　　　　庚○○
　　　　　　　　　戊○○
　　訴訟代理人　　陳三兒律師
　　複代　理人　　陳惠美律師
右當事人間請求給付退休金事件，上訴人對於中華民國九十一年六月二十七日臺灣高
雄地方法院九十一年度勞訴字第二二號第一審判決提起上訴，本院判決如左：
　　　主　　　文
上訴駁回。
第二審訴訟費用由上訴人負擔。
　　　事　　　實
甲、上訴人方面：
一、聲明：求為判決：
　(一)原判決廢棄。
　(二)被上訴人在第一審之訴及假執行之聲請均駁回。
　(三)第一、二審訴訟費用由被上訴人負擔。
二、陳述：除與原判決書記載相同者予以引用外，補稱：
　　勞動基準法第二條第三款前段所指「工資」，乃勞工因工作而獲得之報酬，而所
　　謂「工作」，非指勞工在工作場所具體的付出勞力（含腦力、體力）的工作，而
　　是指勞動契約成立後，勞工在工作時間處於應提供勞務並進入雇主指揮範圍的一
　　種抽象的狀態。故於例假、休假、產假、婚假、公傷病假及公假等，勞工雖未具
　　體提供勞務，僱主仍有給付工資之義務，此非僅法律有明文規定，更有一貫的法
　　理基礎。系爭夜點費，僅在輪值中、夜班時方可領取，在例假、休假、產假、婚
　　假、公傷病假及公假等情形，僱主只須照給工資，卻不必發給夜點費，由此即知
　　夜點費僅係恩惠性給予，不屬工資範圍，亦與工資無涉。再由稅法規定，系爭夜
　　點費因非屬工資，而係購買夜點之代金及恩惠性給與，故免課所得稅，益可證明
　　夜點費無工資之性質。
乙、被上訴人方面：
一、聲明：求為判決：
　(一)上訴駁回。
　(二)第一、二審訴訟費用均由上訴人負擔。
二、陳述除與原判決書記載相同者予以引用外，補稱：
　　本案之「夜點費」係原「夜勤津貼」改名而來者（上訴人於稱「夜勤津貼」時，
　　並有預扣所得稅），依勞基法第二條第三款規定，津貼或其他任何名稱之給付，
　　只要是經常性之給與即是屬於工資。「夜點費」被上訴人每月固定領取已達三十
　　多年，且為僱傭契約成立時即言明給付之條件與內容，金額幾佔新進員工薪資之
　　五分之一，足以影響員工對工作之選擇，性質上應屬勞工工作對價給付之一部份
　　；況上訴人公司於年度調薪時亦將之列為調薪之一部份，可見雙方均有將之作為
　　薪資一部份之意思。
　　　　理　　由
一、本件被上訴人主張：被上訴人己○○、乙○○、丁○○、庚○○、戊○○均為上
　　訴人公司僱用之員工，在職期間及年資均如附表所示；詎上訴人公司於計算被上
　　訴人五人之退休金時，未將夜點費（原稱夜間津貼）列入平均工資，作為核發退
　　休金之計算標準，致短少給付被上訴人五人如附表所示之金額，爰依退休金給付
　　請求權，訴請上訴人給付被上訴人五人如附表所示之金額，及己○○部分自民國
　　（以下同）八十八年五月一日起、乙○○部分自九十年三月二十一日起、丁○○
　　部分自九十年十二月一日起、庚○○部分自九十一年一月二十六日起、戊○○部
　　分自九十年十二月二十日起，均至清償日止，按年息百分之五計算之利息。
二、上訴人則以：夜間津貼即夜點費，與勞務並無對價關係，且非經常性給與，非屬
    工資，不得計入平均工資核算退休金等語，資為抗辯。
三、兩造不爭執之事實為：被上訴人均為上訴人之員工被上訴人之到職日、離職日(
　　退休 )、任職年資、退休前三個月、退休前六個月夜點費之平均金額均如附表所
　　示，及上訴人給付被上訴人退休金時，未將夜點費計入平均工資內。
四、本件兩造爭執之事項，在於夜點費應否計入平均工資核發退休金？本院就此爭執
    點分述如下：
　(一)按勞動基準法係於七十三年七月三十日經公布施行，同年八月一日生效，被上訴
　　人在上訴人公司服務期間，均跨越勞動基準法施行前後，依七十四年二月二十七
　　日公布施行之勞動基準法施行細則第二十八條規定，在勞動基準法施行前在同一
　　事業單位工作之勞工，於該法施行後退休時，其施行後之工作年資，其退休金給
　　與標準，依該法第五十五條規定，該法施行前之工作年資，其退休金給與標準，
　　適用台灣省工廠工人退休規則。而上訴人公司從事塑膠工業，被上訴人均於該勞
　　動基準法施行前受僱於上訴人公司，在上訴人公司所屬工廠工作，而於該法施行
　　後退休，該工廠及被上訴人分屬於工廠法施行細則所稱之工廠、工人，則被上訴
　　人於勞動基準法施行前之年資及退休金之給與，自應適用台灣省工廠工人退休規
　　則；自勞動基準法施行後始適用勞動基準法之規定。故有關工資、平均工資之認
　　定，勞動基準法施行前部分，依台灣省工廠工人退休規則第十條第二項規定，應
　　依工廠法施行細則第四條規定；至勞動基準法施行後，則應適用勞動基準法第二
　　條第三、四款之規定。
  (二)再按「工資係指工人因工作而獲得之報酬，不論以工資、薪金、津貼、獎金或其
　　他任何名義按計時、計月、計件給與者，均屬之」「工資：謂勞工因工作而獲得
　　之報酬，包括工資、薪金及按計時、計日、計月、計件以現金或實物等方式給付
　　之獎金、津貼及其他任何名義之經常性給與均屬之。」工廠法施行細則第四條勞
　　動基準法第二條第三款分別定有明文。準此規定，工資應係指勞工之勞力所得，
　　為其勞動之對價且係經常性之給付者，所謂經常性，與固定性給與不同，僅須在
　　一般情況下經常可領取，即屬經常性給付。有最高法院七十九年度台上字第二四
　　二號判決及八十五年度台上字第二四六號判決可資參照。
　(三)經查，被上訴人主張上訴人公司因從事塑膠工業，其工廠為一貫作業，二十四小
　　時全天候、連續性機器現場作業，其員工作業方式即採二十四小時三班輪流制，
　　其中下午四時至凌晨零時為中班，凌晨零時至上午八時為夜班，被上訴人均須輪
　　值中、夜班而均可領取夜勤津貼之給付，且上訴人公司之三班制，係每日分早、
　　中、夜班，每月列印輪班人員排班表依序輪換，員工因排班輪值之故，三班制之
　　員工，每月均可獲得夜勤津貼即夜點費之給付等情，為上訴人所自認。而由上訴
　　人提出之考勤管理辦法所示，「排班表不需調整時，係經課長級主管核准後公布
　　週知，如須調整（含排休日），則應每月於排班表上更正需調整之班別代號，經
　　課長級主管核准後送廠務室輸入，再行公布週知」等情，益見被上訴人均為三班
　　輪流制員工，其與上訴人公司所約定之勞務給付內容，除經約定調往不輪值夜班
　　之常日班者外，通常必然含有一定比例之中、夜班輪值工作在內，此要非偶一為
　　之或經臨時指定者至明。而本件被上訴人均未有與上訴人公司約定僅從事日班工
　　作者，此節為兩造所不爭執，可見一定比例之中、夜班工作，已為兩造勞動契約
　　所約定勞務給付內容次查，上訴人公司所制定之薪資管理辦法，夜點費之發給對
　　象係「２０：００至翌日０８：００出勤作業之人員」，而說明欄更載明：「一
　　由電腦將該核發時段出勤者之班別或加班單時數核計無誤後，彙總其出勤時數計
　　發。二出勤時間以半小時為計算單位，不滿半小時不計，滿半小時未滿一小時以
　　半小時計。三夜點費計算週期為上月二十一日至本月二十日止，其核給標準另訂
　　之」等語，此有卷附管理辦法一紙為證。由兩造所不爭執之上開辦法內容可知，
　　輪值中班員工得因而領取四小時一百八十元之夜點費，輪值夜班員工則得領取八
　　小時三百六十元之夜點費，此數額標準固不因被上訴人年資或職級之不同而有差
　　異，然發給之總數額則將因出勤時數多寡而有所變化，亦即被上訴人提供勞務之
　　工作時間分布在晚間八時至翌日上午八時之時段愈廣者，所得領取之夜點費數額
　　亦愈高。
　(四)被上訴人每月所得領取之夜點費數額，與其從事夜間工作總時數息息相關，即使
　　每月夜間工作時數可能因排班而有差異，然夜點費數額仍係依晚間八時以後之工
　　作時數為計算基準，而非一有夜間輪值之事實，無論其實際輪值時間多寡，即均
　　給予單一數額之津貼。可見，上訴人所發給之本件夜點費，實質上係被上訴人三
    班制勞工，因從事晚間八時至翌日上午八時之夜間工作所得領取之工作報酬，其
　　數額計算與夜間勞務提供時數構成對價，且被上訴人需按三班輪值之勞務內容，
　　又係經兩造約明而形成勞動契約內容之一部，更可見該夜點費係被上訴人從事例
　　行性工作所取得之報酬。上訴人亦稱上述夜點費係因被上訴人輪值中夜班工作較
　　辛苦而給與。查既屬輪值中夜班因工作較辛苦而給與夜點費，乃即屬工資性質，
　　雖此報酬係以夜點費之名義發給，然並不影響該財物給與，作為工資之性質。
　(五)上訴人又辯稱，系爭夜點費於休假、例假、產假、婚假、公傷病假、公假時並未
　　依勞動基準法第三十九條之規定發給，必須有夜間輪值之事實者始得領取，故並
　　非工資云云。然查，系爭夜點費係構成被上訴人依勞動契約之約定，於夜間提供
　　勞務之對價，已如前述，姑不論勞動基準法第二條所謂「經常性」之定義，究應
　　採取學說上所謂「制度上之經常性」、「時間上之經常性」或「信賴上之經常性
　　」等觀點之何者，然不可忽略者在於，經常性之要件仍以勞務報酬具有對價性質
　　為前提。本件夜點費既為被上訴人勞工從事夜間工作之對價報酬，本與勞基法第
　　二條第三款前段所規定之工資定義，即「勞工因工作而獲得之報酬」等語相符。
　　況且，本件夜點費既是被上訴人勞工本於其與上訴人公司之勞動契約提供夜間勞
　　務所得財物給付，無論係由制度上之經常性、或勞雇雙方對於可預見該給付之信
　　賴上之經常性，甚至按勞務給付時數計算之時間上經常性等觀點，均無法否認該
　　夜點費給付具有經常性，遑論其所具備之勞務對價本質，更無否認該夜點費係屬
　　勞勞基準法第二條第三款所定義之工資之理，至上訴人有無依勞動基準法第三十
    九條之規定，於例假、休假等日亦發給，係上訴人有無違及該條規定之問題，不
    能以上訴人未依該條規定發給，而否認夜點費亦屬工資之認定。是上訴人上開所
    辯，並非可採。
　(六)上訴人復辯稱被上訴人未曾就系爭夜點費以夜點費之名義發給乙事表示異議，可
　　見兩造同意以夜點費不計入平均工資之計算方式發給退休金云云，然姑不論上訴
　　人並未舉證證明被上訴人知悉上訴人將不以系爭夜點費計入平均工資之方式發給
　　退休金，並以此為前提每月受領薪資報酬，自不得將被上訴人對於薪資細目單純
　　之沈默，解為同意退休金計算方式之意思表示。況且，依勞動基準法第一條第二
　　項之規定，該法第五十五條所定退休金計算基準係強制性之最低基準，亦不得由
　　勞雇雙方另行約定低於該標準之退休金計算方式。是上訴人上開主張，委無足取
    。
　(七)上訴人雖抗辯勞動基準法施行細則第十條第九款將夜點費排除於經常性給與之外
    云云。惟查，所謂「經常性給與」，應係在某一相當時間內，於一般情況均可得
　　到之給與，非偶發性或不確定是否支付之給與，即在相當之期間，依固之工作條
    件，即可取得之給與而言。至於雇主對勞工之恩惠給與或任意性給與，因不具有
    經常性，不得計入工資範圍，而勞動基準法施行細則第十條第九款雖將「差旅費
    、差旅津貼、交際費、夜點費及誤餐費等」排除於同法第二條第三款所稱之其他
    任何名義之經常性給與以外，然該條款規定之差旅費及交際費，因屬不確定之事
    項所支出，故可認並非經常性之給與，至於夜點費部分，勞動基準法施行細則雖
    未表明係「偶發性」之給與，然從該條款所稱之夜點費與誤餐費同列，而誤餐費
    既屬恩惠性及偶發性之給與性質，則夜點費應屬同一性質，亦即該條款所稱之夜
    點費及誤餐費，係指雇主為體恤勞工於夜間工作而給與之夜間點心費，或勞工因
    執行職務延誤正常用餐時間，另外給與之餐費，較符該條款規定之意旨。從而本
    件系爭夜點費之名稱雖與該條款所稱之夜點費名稱相同，但系爭夜點費係由夜勤
    津貼變更名義而來乙節，為兩造所不爭執，自堪認屬實，其變更原因係因勞動基
    準法之施行，而夜勤津貼之本意既係因夜間執勤而給與之津貼，且在夜間執勤服
    勞務既已成為固定工作型態之情形下，該夜點費已非偶發性及不確定性之給與，
    應具有經常性給與之性質，自非勞動基準法施行細則第十條第九款所稱之夜點費
    ，僅係名稱上相同而已，系爭夜點費仍應計入工資之範圍，上訴人公司以此項勞
    動基準法施行細則規定為抗辯，尚無可採。又夜點費係由夜勤津貼改名而來，上
    訴人於稱夜勤津貼時所支付之夜勤津貼有預扣所得稅並不爭執，上訴人於支付被
    上訴人系爭夜點費有無預扣所得稅，及上訴人有無違反稅法規定問題，不影響夜
    點費屬工資之認定。
　(八)被上訴人己○○於領取退休金時，在上訴人所提出印有「爾後不再要求其他給付
    ，並願放棄一切請求權」等語之收據上簽名，有收據乙紙在卷可稽，且為被上訴
    人己○○所不爭執，固堪認屬實，惟被上訴人己○○所領取之退休金，其計算應
    依法令規定核算，如上訴人將應列入退休金計算範圍之款項，認為不應計入而未
    列入，被上訴人己○○自無從爭執，意即如被上訴人己○○於領取退休金時，明
    知上訴人不將夜點費計入退休平均工資範圍內，仍同意拋棄此部分之退休金，自
    可發生拋棄權利之效果，反之，被上訴人己○○於領取退休金時，對於上訴人未
    將夜點費列入退休金之計算基礎一無所悉，即不得認其已同意放棄此權利。本件
    被上訴人己○○主張其於簽具系爭收據時，認為僅係在完成公司規定之退休金領
    款手續而已，是其主觀上並無拋棄權利之意思，且收據上亦未載明被上訴人己○
    ○就夜點費計入平均工資範圍部分之退休金不予請求或放棄，尚難認被上訴人己
    ○○簽具該收據即有放棄系爭退休金之意思，又上訴人自始即認定夜點費不應計
    入平均工資核算退休金，而屬於被上訴人不得請求之部分，足證該收據上所謂「
    其他給付」、「請求權」不包括夜點費在內，意即被上訴人己○○於簽立系爭收
    據之初，不知上訴人未將夜點費計入平均工資核算退休金，而上訴人又無將夜點
    費納入退休金計算基礎之意，故兩造無從就夜點費納入平均工資核算退休金部分
    達成拋棄權利之合意，故上訴人主張被上訴人己○○已拋棄一切權利，不得再為
    本件之請求云云，不足採信。
　(九)上訴人提出之最高法院七十九年度台上字第二四二號判決係指該案被上訴人朱普
    禮等退休前自上訴人欣欣客運股份有限公司領取之薪資中，關於全勤獎金既為員
    工每天按規定上班所發給之獎金，伙食津貼為對於上班者所發給之福利，相當於
    誤餐費，載客（績效）獎金又為激勵員工士氣，加強服務乘客依競賽方法計分而
    發給，參諸勞動基準法施行細則第十條第二款、第九款之規定，即非因工作而獲
    得之經常性給與，不得列入工資內而計算退休金。均非認定勞工輪值中夜班領取
    之夜點費，非經常性之給與，均不足影響本件之認定。
五、又按「雇主應給付之勞工退休金應自勞工退休之日起三十日內給付之」，勞動基
　　準法施行細則第二十九條第一項定有明文。本件被上訴人己○○、乙○○、丁○
　　○、庚○○、戊○○分別於八十八年三月三十一日、九十年二月二十一日、九十
　　年十一月一日、九十年十二月二十六日、九十年十一月二十日退休，上訴人本應
　　於八十八年四月三十日前、九十年三月二十日前、九十年十一月三十日前、九十
　　一年一月二十五日前、九十年十一月十九日前，分別給付退休金予上開被上訴人
　　，惟因上訴人未為給付，被上訴人己○○、乙○○、丁○○、庚○○、戊○○自
　　得分別請求自八十八年五月一日、九十年三月二十一日、九十年十二月一日、九
　　十一年一月二十六日、九十年十二月二十日起按法定利率加計之遲延利息。
六、綜上所述，兩造所爭執之夜點費，係被上訴人工作而獲得之經常性報酬，為工資
    之一部分，因上訴人未將系爭夜點費計入平均工資內，致被上訴人己○○、乙○
    ○、丁○○、庚○○、戊○○所領得之退休金依序分別短少十六萬二千元、十八
    萬二千二百五十元、十七萬八千九百五十元、十八萬一千三百零五元、十七萬五
    千七百八十五元，被上訴人、上訴人對於若將夜點費計入平均工資計算，則被上
    訴人所領之退休金各短少如上之金額之事實，亦不爭執，依台灣省工廠工人退休
    規則、勞動基法第五十五條第一項，勞動基準法施行細則第二十九條第一項規定
    ，請求上訴人給付被上訴人己○○十六萬二千元及自八十八年五月一日起至清償
　　日止按年息百分之五計算之利息；給付被上訴人乙○○十八萬二千二百五十元及
　　自九十年三月二十一日起至清償日止按年息百分之五計算之利息；給付被上訴人
　　丁○○十七萬八千九百五十元及自九十年十二月一日起至清償日止按年息百分之
　　五計算之利息；給付被上訴人庚○○十八萬一千三百零五元及自九十一年一月二
　　十六日起至清償日止按年息百分之五計算之利息；給付被上訴人戊○○十七萬五
　　千七百八十五元及自九十年十二月二十日起至清償日止按年息百分之五計算之利
　　息，均為有理由，應予准許。原審為被上訴人勝訴判決，並無違誤，上訴意旨求
　　予廢棄改判，非有理由，應予駁回。
七、本件事證已臻明確，兩造其餘攻擊防禦方法於判決結果不生影響，不再審酌，併
    此敘明。
八、據上論結：本件上訴為無理由，依民事訴訟法第四百四十九條第一項、第七十八
　　條判決如主文。
中　　華　　民　　國　　　　九十一　　　年　　　十　 　 月　　 十六　　 日
　　　　　　　　　　　　　　　　　　　臺灣高等法院高雄分院民事第三庭
~B1審判長法官　張國彬
~B2法　　　官　鄭月霞
~B3法　　　官　張明振
右為正本係照原本作成。
不得上訴。
中　　華　　民　　國　　　　九十一　　　年　　　十　　　月　　 十八　 　日
~B法院書記官　劉博文
　　　　　　　　　　　　　　　　　　　　　　　　　　　　　　　　　　　　Ｈ
